ACORDAO-COMPLETO-2425363

ACÓRDÃO 1175/2021 ATA 2/2021 - PRIMEIRA CÂMARA

VISTOS, relatados e discutidos estes autos de recursos de reconsideração interpostos pelo Município de Parintins/AM e por Frank Luiz da Cunha Garcia, em face do Acórdão 2848/2019-TCU-Primeira Câmara;
ACORDAM os Ministros do Tribunal de Contas da União, reunidos em Sessão da Primeira Câmara, ante as razões expostas pelo Relator, em:
9.1. conhecer dos recursos de reconsideração interpostos pelo Município de Parintins/AM e por Frank Luiz da Cunha Garcia, em face do Acórdão 2848/2019-TCU-Primeira Câmara, com fundamento nos arts. 32, inciso I, e 33 da Lei 8.443/1992, para no mérito, negar provimento àquele apresentado pelo ente municipal e conceder provimento ao segundo, de modo a dar a seguinte redação ao subitem 9.1 da decisão anterior:
"9.1. nos termos dos arts. 1º, inciso I, 16, inciso II, e 23, inciso II, da Lei 8.443/1992, julgar regulares com ressalva as contas do Sr. Frank Luiz da Cunha Garcia, dando-lhe quitação;"
9.2. tornar insubsistente a multa aplicada por meio do subitem 9.3 da decisão recorrida; e
9.3. dar ciência da presente decisão aos recorrentes.

Recursos de reconsideração interpostos em face de acórdão que julgou irregulares as contas dos recorrentes, condenou-os ao pagamento de débito e multa, em razão de irregularidades em convênio que objetivava melhorar o sistema de planejamento e gestão ambiental e territorial do ente federado.

Primeira Câmara

Município de Parintins/AM.

3. Recorrentes: Frank Luiz da Cunha Garcia (XXX.150.072-XX); Município de Parintins/AM (04.329.736/0001-69).

13.1. Ministros presentes: Benjamin Zymler (na Presidência) e Jorge Oliveira.
13.2. Ministros-Substitutos convocados: Augusto Sherman Cavalcanti e Weder de Oliveira (Relator).

ACORDAO-COMPLETO-2561834

Acórdão de Relação 8743/2022 - Segunda Câmara

Acórdão de Relação

Segunda Câmara

WEDER DE OLIVEIRA

Ministro-Substituto Marcos Bemquerer Costa.

Adoto como o relatório a instrução de mérito elaborada no âmbito da Secretaria de Recursos (peça 108) , a qual contou com a anuência do dirigente em substituição daquela unidade técnica (peças 109) e do Ministério Público junto ao TCU (peça 110) , transcrita a seguir com os ajustes de forma pertinentes:
INTRODUÇÃO
Trata-se de recursos de reconsideração interpostos por Frank Luiz da Cunha Garcia (R003-peça 86) , prefeito do Município de Parintins/AM, nos quadriênios 2005-2008, 2009-2012 e a partir de 2017, e pelo Município de Parintins/AM (R004-peça 87) , por meio dos quais se insurgem contra o Acórdão 2.848/2019, mantido pelo Acórdão 10431/2019-TCU-Primeira Câmara do TCU. A decisão inaugural foi prolatada na sessão de julgamento do dia 2/4/2019-Ordinária e inserto na Ata 9/2019-1ª Câmara, Relator Ministro-Substituto Marcos Bemquerer Costa (peça 59) .
1.1. A deliberação recorrida apresenta o seguinte teor:
VISTOS, relatados e discutidos estes autos da Tomada de Contas Especial instaurada pelo Ministério do Meio Ambiente - MMA em desfavor do Sr. Frank Luiz da Cunha Garcia, Prefeito de Parintins nas gestões 2005/2008, 2008/2012 e a partir de 2017, em razão da omissão no dever de prestar contas dos recursos repassados àquela municipalidade por meio do Convênio 046/2006 (Siafi 560626) , que teve por objeto melhorar o sistema de planejamento e gestão ambiental e territorial do ente federado.
ACORDAM os Ministros do Tribunal de Contas da União, reunidos em Sessão da Primeira Câmara, ante as razões expostas pelo Relator, em: 
9.1. nos termos dos arts. 1º, inciso I, 16, inciso III, alíneas a e c, 19, caput, da Lei 8.443/1992, julgar irregulares as contas do Sr. Frank Luiz da Cunha Garcia, condenando-o ao pagamento da quantia original, abaixo discriminada, com a fixação do prazo de 15 (quinze) dias, a contar da notificação, para comprovar, perante o Tribunal (artigo 214, inciso III, alínea a do Regimento Interno) , o recolhimento da dívida aos cofres do Tesouro Nacional, atualizada monetariamente e acrescida dos juros de mora, calculados a partir da data indicada, até a data do efetivo recolhimento, na forma prevista na legislação em vigor:
	Data
	Valor (R$) 

	3/7/2006
	3.148,15

9.2. nos termos dos arts. 1º, inciso I, 16, inciso III, alínea c, 19, caput, da Lei 8.443/1992, julgar irregulares as contas do Município de Parintins/AM, condenando-o ao pagamento da quantia original, abaixo discriminada, com a fixação do prazo de 15 (quinze) dias, a contar da notificação, para comprovar, perante o Tribunal (artigo 214, inciso III, alínea a do Regimento Interno) , o recolhimento da dívida aos cofres do Tesouro Nacional, atualizada monetariamente e acrescida dos juros de mora, calculados a partir da data indicada, até a data do efetivo recolhimento, na forma prevista na legislação em vigor:
	Data
	Valor (R$) 

	3/7/2006
	66.958,93

9.3. aplicar ao Sr. Frank Luiz da Cunha Garcia a multa prevista nos artigos 19, caput, e 57 da Lei 8.443/1992, no valor de R$ 5.000,00 (cinco mil reais) , fixando-lhe o prazo de 15 (quinze) dias, a contar da notificação, para que comprove, perante o Tribunal (artigo 214, inciso III, alínea a, do Regimento Interno) , o recolhimento da dívida aos cofres do Tesouro Nacional, atualizada monetariamente desde a data do presente Acórdão até a do efetivo recolhimento, se for paga após o vencimento, na forma da legislação em vigor;
9.4. autorizar, caso requerido, nos termos do art. 26 da Lei 8.443/1992, c/c o art. 217 do Regimento Interno/TCU, o parcelamento da dívida em até 36 (trinta e seis) parcelas mensais e sucessivas, sobre as quais incidirão os correspondentes acréscimos legais (débito: atualização monetária e juros de mora; multa: atualização monetária) , esclarecendo aos responsáveis que a falta de pagamento de qualquer parcela importará no vencimento antecipado do saldo devedor, sem prejuízo das demais medidas legais;
9.5. autorizar, desde logo, nos termos do art. 28, inciso II, da Lei 8.443/1992, a cobrança judicial das dívidas, caso não atendida as notificações;
9.6. enviar cópia deste Acórdão à Procuradoria da República no Estado do Amazonas, nos termos do § 7° do art. 209 do Regimento Interno do TCU, para a adoção das medidas que entender cabíveis. (ênfases acrescidas) 
HISTÓRICO 
A presente Tomada de Contas Especial (TCE) foi instaurada pelo Ministério do Meio Ambiente (MMA) em desfavor de Frank Luiz da Cunha Garcia, ora recorrente, em razão da omissão no dever de prestar contas dos recursos repassados àquela municipalidade por meio do Convênio 046/2006 (Siafi 560.626) , que teve por objeto melhorar o sistema de planejamento e gestão ambiental e territorial do ente federado, o qual vigeu no período de 29/6/2006 a 31/12/2009 e previa a apresentação da prestação de contas em até 60 dias após o seu término.
1.2. O Ajuste previa o repasse de R$ 300.000,00 pelo concedente e R$ 30.000,00 de contrapartida a cargo da municipalidade. 
1.3. Inicialmente, em 3/7/2006, foi emitida Ordem Bancária no valor de R$ 219.000,00, sendo a liberação do restante, no valor de R$ 81.000,00, prevista para novembro de 2006, o que não ocorreu em razão de inadimplência da municipalidade.
1.4. Ante a ausência de prestação de contas, o concedente demandou o responsável a fazê-lo e, como não obteve sucesso, instaurou a presente TCE.
1.5. No âmbito deste Tribunal, em instrução inicial, a Secex/AM efetuou, por delegação de competência do Relator a quo, a citação e a audiência do recorrente em função da não comprovação da boa e da regular aplicação do recurso conveniado e da ausência de prestação de contas do ajuste.
1.6. Apresentada a defesa do responsável, a unidade técnica, após analisá-la, concluiu pela necessidade da realização de diligência junto ao Banco do Brasil (BB) para a coleta de documentos imprescindíveis ao exame do feito.
1.7. Efetuada a medida saneadora, e, tendo em conta as informações trazidas aos autos pelo BB, a Secex/AM concluiu pela necessidade de citação do Município de Parintins/AM pelo valor de R$ 66.958,93, à data de 3/7/2006, em função da não devolução à conta do Convênio 046/2006 dos recursos federais bloqueados judicialmente em 26/9/2008, configurando desvio de finalidade do objeto daquela avença.
1.8. A Secex/AM apurou, ainda, que foram movimentados na conta específica da avença - fora o valor bloqueado por ordem judicial - R$ 165.189,25, o que importaria débito de R$ 3.148,15 a ser imputado ao então prefeito (R$ 165.189,25 - R$ 162.041,10) .
1.9. Após a análise das alegações de defesa, a unidade técnica propôs julgar irregulares as contas dos responsáveis, imputando-se o débito proporcional a cada um de acordo com suas responsabilidades, além da aplicação da multa prevista no art. 57 da Lei 8.443/1992 (peças 55-56) . Referida proposta contou com a anuência do MPTCU, que sugeriu, contudo, a correção no valor do débito, uma vez que a proporção de participação na avença deveria ser revista (peça 58) .
1.10. O Relator a quo, Exmo. Ministro-Substituto Marcos Bemquerer Costa, após minucioso exame, acompanhou o entendimento apresentado, e propôs, por conseguinte, o julgamento pela irregularidade das contas do prefeito e do Município, ora recorrentes, imputando o débito apurado de forma proporcional a cada uma das irregularidades, com a aplicação da multa prevista no caput do art. 57 da Lei 8.443/1992, nos termos do Voto apresentado à peça 60. Proposta que foi encampada pelos demais Membros do Colegiado desta Corte de Contas.
1.11. Inconformados, Frank Luiz da Cunha Garcia (R001-peça 71) e o Município de Parintins/AM (R002-peça 73) , opuseram embargos de declaração, os quais foram conhecidos e rejeitados, por meio do Acórdão 10431/2019-TCU-Primeira Câmara, rel. Ministro-Substituto Marcos Bemquerer Costa (peça 75) .
1.12. Irresignados com a decisão do TCU, os responsáveis interpuseram os presentes recursos de reconsideração, que se fundamentam nas altercações que, adiante, passar-se-á a relatar.
EXAME DE ADMISSIBILIDADE 
Reiteram-se os exames preliminares de admissibilidade efetuados por esta Secretaria (peças 89-90) , ratificados pelo Exmo. Ministro Vital do Rêgo (peça 95) , que concluíram pelo conhecimento dos recursos de reconsideração, nos termos dos art. 32, inciso I, e 33 da Lei 8.443/1992, c/c o art. 285 do RI/TCU, suspendendo os efeitos dos itens 9.1, 9.3 e 9.5 do Acórdão recorrido.
EXAME DE MÉRITO
Delimitação
1.13. Constitui objeto do presente recurso definir se:
a) houve prescrição do julgamento das contas e do débito;
b) houve citação válida;
c) houve a aplicação escorreita dos recursos;
c) a decisão recorrida foi devidamente fundamentada.
Da prescrição.
1.14. Embora não tenha sido alegada a ocorrência de prescrição da pretensão punitiva e/ou de ressarcimento, como tal matéria é de ordem pública, faz-se necessária a presente análise. 
1.15. A alegação de prescrição assume particular relevância ante o julgamento, pelo Supremo Tribunal Federal - STF, do RE 636.886 (tema 899 da repercussão geral) . Pela jurisprudência até então vigente, a ação de ressarcimento era considerada imprescritível, por força do art. 37, § 5º, da Constituição Federal. Todavia, no julgamento do RE 636.886 foi conferida nova interpretação a esse dispositivo, fixando-se a tese de que "é prescritível a pretensão de ressarcimento ao erário fundada em decisão de Tribunal de Contas".
1.16. O Código Civil (adotado pelo Acórdão 1441/2016-TCU-Plenário, rel. Ministro Walton Alencar Rodrigues) e a Lei 9.873/1999 constituem as duas alternativas que, de forma mais consistente, polarizam os debates acerca do regime de prescrição a ser observado no processo de controle externo.
1.17. No caso ora em análise, o interregno prescricional se inicia na data em que foi verificada a irregularidade sancionada por meio desta TCE, qual seja, a data em que o gestor se tornou omisso em seu dever constitucional de prestar contas do Ajuste, a vigência do convênio expirou em 31/12/2009, sendo o prazo para a apresentação da prestação de contas final, de acordo com o item II da Cláusula Quarta do termo do Convênio, de até 60 dias após o término da vigência, cujo termo final seria o dia 1º/3/2010 (peça 7, p. 177) , nos termos do art. 1º da 9.873/1999.
1.18. Análise da prescrição segundo os critérios do Acórdão 1441/2016-TCU-Plenário, nos autos de incidente de uniformização de jurisprudência (TC Processo 030.926/2015-7) , restou assente, em suma, que: (i) a pretensão punitiva do TCU subordina-se ao prazo geral de prescrição indicado no art. 205 do Código Civil (10 anos) e é contada a partir da data de ocorrência da irregularidade sancionada; (ii) o ato que ordenar a citação, a audiência ou oitiva da parte interrompe a prescrição; (iii) haverá suspensão da prescrição toda vez que o responsável apresentar elementos adicionais de defesa; (iv) a prescrição será aferida independentemente de alegação da parte; e (v) o entendimento do mencionado acórdão será aplicado de imediato aos processos novos e aos pendentes de decisão.
1.19. Iniciado o transcurso do prazo prescricional decenal em 1º/3/2010, observa-se que foi determinada a citação, por delegação de competência, em 10/7/2015, conforme pronunciamento da unidade à peça 16, momento processual em que houve a interrupção do prazo prescricional, conforme regra estipulada no art. 202, inciso I, do Código Civil.
1.20. Por sua vez, o Acórdão recorrido foi proferido em 2/4/2019, sendo assim não foi ultrapassado o prazo prescricional decenal nos moldes do Código Civil.
1.21. A análise da prescrição pelo regime da Lei 9.873/1999, mostra que iniciado o transcurso do prazo prescricional quinquenal em 1º/3/2010, observa-se que o recorrente foi notificado a apresentar a devida prestação de contas por diversas vezes, a primeira delas em 3/3/2010, em seguida, em 22/2/2011, 17/1/2012, 14/3/2012, 17/7/2013, 21/11/2013 (peça 7, p. 177-183, p. 191-192, p. 197; peça 8, p. 49-51, p. 119-131, p. 225-231; peça 9, p. 6) , após as diversas tentativas frustradas, foi instaurada a presente TCE em 3/12/2014 (peça 10, p. 23) , atos inequívocos adotados para apuração dos fatos, momentos processuais em que houve interrupções do prazo prescricional, conforme regra estipulada no art. 2º, inciso II, da Lei 9.873/1999.
1.22. No âmbito deste Tribunal, o recorrente tomou ciência dos ofícios de citação em 14/7/2015, conforme documentos às peças 17-20, momento processual em que houve a interrupção do prazo prescricional, conforme regra estipulada no art. 2º, inciso I, da Lei 9.873/1999.
1.23. Por sua vez, o Acórdão recorrido foi proferido em 2/4/2019, sendo assim não foi ultrapassado o prazo prescricional quinquenal nos moldes da Lei 9.873/1999.
1.24. Na situação em exame não ocorreu a prescrição, por nenhum dos dois regimes.
Da citação válida.
1.25. O Município de Parintins/AM requer a anulação do julgado, pois entende que houve nulidade em sua citação, uma vez que era "representado por seus procuradores por ocasião da oposição de Embargos de Declaração", mas "não houve o envio de Ofício cientificando o teor do Acórdão 10431/2019-TCU-Primeira Câmara ao endereço dos patronos" (peça 87, p. 3-7) . 
Análise:
1.26. O recorrente sustenta a anulação do julgado, pois entende que os procuradores do Município não foram citados após o deslinde dos embargos de declaração, apesar de regularmente constituídos desde esse momento processual.
1.27. Insta ressalvar que a jurisprudência sedimentada assevera que o comparecimento espontâneo aos autos de procurador regulamente constituído é suficiente para caracterizar a citação do responsável, a teor do que dispõe o art. 214, §1º, do Código de Processo Civil, com redação dada pela Lei 5.925/1973 (v. g. Acórdãos 6.503/2012 e 1.503/2018, ambos da 1ª Câmara, rel. Ministro-Substituto Marcos Bemquerer Costa e Acórdão 4193/2011-TCU-Primeira Câmara, rel. Ministro Ubiratan Aguiar, todos do TCU) .
1.28. No caso concreto, o exercício pelo procurador de prerrogativas processuais, apresentando o presente recurso de reconsideração de forma tempestiva (peça 87) , demonstrando que tomou conhecimento do julgamento dos embargos de declaração, corresponde ao comparecimento espontâneo da parte aos autos, tornando válida e apta a produzir todos os seus efeitos a citação endereçada diretamente ao Município, sem qualquer prejuízo à parte.
1.29. Por sua vez, as formas de comunicação oficial utilizadas continham todos os requisitos elencados na Lei Orgânica do TCU, possuindo assim todos os dados necessários e suficientes para que o recorrente pudesse ter total conhecimento da conduta que lhe estava sendo imputada, de suas consequências, bem como o procedimento por meio do qual poderia se defender perante esta Corte, não devendo, portanto, prosperar a arguição suscitada pelo impetrante.
Da escorreita aplicação dos recursos.
1.30. O Município de Parintins/AM e Frank Luiz da Cunha Garcia questionam o valor do débito, além de requerer a reforma do Acórdão condenatório com o afastamento do débito, pela ausência de "indícios de má-fé ou locupletamento indevido do recurso aplicado" ou de "irregularidades que tenham o condão de macular as contas como um todo", com fundamento nos seguintes argumentos (peça 86, p. 8-20 e peça 87, p. 8-21) :
	a) questionam o valor de R$ 66.958,93, apresentando que a diferença "entre a parcela liberada e o montante comprovadamente gasto" somaria R$ 56.958,93 (R$ 219.000,00 menos R$ 162.041,10) ;
	b) citam que o TCU reconheceu que a ocorrência de bloqueio judicial em recursos destinados à Convênio constituiria motivo de força maior, sendo causa excludente de responsabilidade, Acórdão 1732/2017-TCU-Primeira Câmara, rel. Ministro Augusto Sherman Cavalcanti (TC Processo 014.833/2015-8) ;
	c) defendem que a jurisprudência acima colecionada, configura caso fortuito e de força maior o bloqueio judicial dos recursos destinados a Convênio, devendo, nesses casos, as contas serem consideradas iliquidáveis, em consonância com o art. 211, caput, do Regimento Interno do TCU. 
	d) consideram que "a realidade fática das administrações públicas municipais, principalmente no Amazonas, demonstra que sempre existirão situações em que eventualmente o gestor municipal terá que flexibilizar a aplicabilidade de regras positivadas";
	e) alegam que "somados as quantias comprovadas e os valores que foram bloqueadas, chega-se ao montante total repassado, não restando qualquer valor a ser restituído pelo gestor";
	f) clamam que "o julgamento pela irregularidade das contas do Município cumulado com a aplicação de multa em face do Recorrente transmuta-se em medida desproporcional e irrazoável";
	g) salientam que o art. 28 da LINDB "exerce atualmente uma função fundamental ao regulamentar a responsabilização pessoal do gestor em caso de dolo ou erro grosseiro, servindo de norteador para fixar os limites do exercício do controle externo, por parte dos Tribunais de Contas".
Análise:
1.31. Observa-se, inicialmente, que a lei não permite a flexibilização das normas jurídicas para a aplicação dos recursos públicos, como tergiversa a defesa, ainda que a aplicação destes recursos ocorra na Amazônia, no Sul, no Nordeste ou qualquer outra região do País, sob pena de ter a malversação dos recursos públicos.
1.32. A jurisprudência suscitada pelos recorrentes não os socorre, pois, ao longo do TC Processo 014.833/2015-8, dado novo prazo aos responsáveis e ante a ausência de quitação do débito, o Município foi condenado por meio do Acórdão 8211/2018-TCU-Primeira Câmara, rel. Ministro Augusto Sherman Cavalcanti. Decisão que foi mantida em sede de recurso de reconsideração, Acórdão 6692/2020-TCU-Primeira Câmara, rel. Ministro Walton Alencar Rodrigues.
1.33. Em verdade, naquela ocasião, esta Corte de Contas deixou assente que:
9. A preliminar suscitada no intuito de se considerar as contas iliquidáveis, em razão de caso fortuito ou de força maior comprovadamente alheio à vontade do responsável, com amparo no art. 20 da Lei 8.443/1992, foi afastada conforme exposto na proposta de deliberação: "Tal dispositivo se aplica quando, após a execução do objeto, caso fortuito ou de força maior alheio à vontade do responsável torne materialmente impossível o julgamento de mérito. Diz respeito, assim, à impossibilidade de demonstração do cumprimento do convênio ou do exercício da defesa; e não à situação ora examinada, em que sequer houve execução, especialmente considerando o tempo transcorrido desde o repasse, e houve efetiva comprovação da aplicação dos valores em finalidade distinta."
10. A responsabilidade do município pela devolução dos recursos aos cofres da União, de igual modo, restou demonstrada, diante da constatação de que o montante recebido para atender adolescentes e jovens em situação de vulnerabilidade foi utilizado para custear pagamento de salários de servidores (despesas de responsabilidade do ente municipal) . Assim, o dano aos cofres federais se configurou com a aplicação dos recursos da União em objeto distinto do autorizado.
11. Improcedente a alegação de que o desvio de finalidade somente pode ser caracterizado por meio de uma conduta volitiva do gestor, havendo necessidade de uma ação comissiva ou omissiva, intencionada no sentido de aplicar os recursos em finalidade diversa. Na realidade, basta a demonstração de que os recursos foram aplicados em fim diferente daquele anteriormente pactuado. Por oportuno, ressalto que ambas as decisões mencionadas pelo município (Acórdão 349/1999-TCU-Primeira Câmara e 3.015/2010 -Plenário) , com vistas a reforçar a exigência de uma conduta por parte do gestor, trataram de situações de desvio de objeto, que possuem, no âmbito desta Corte, encaminhamento diverso do adotado na ocorrência de desvio de finalidade, como o ora analisado. Nesse caso, nem mesmo o bloqueio judicial é motivo suficiente para afastar a necessidade de devolução dos recursos, consoante registrei no voto condutor do Acórdão 240/2017-TCU-Primeira Câmara:
"7. Conforme as razões já expostas no Acórdão 5068/2016-TCU-Primeira Câmara, o débito imputado à entidade decorre do desvio de finalidade na destinação dos recursos do convênio. Ainda que esse desvio tenha decorrido de bloqueio judicial dos valores depositados na conta corrente do ajuste, esse fato não afasta a responsabilidade de a entidade restituir esses valores aos cofres do concedente."
12. Nesse sentido, a obrigação da restituição dos valores pelo Município de Ilhéus/BA se fundamenta na Decisão Normativa TCU 57/2004, haja vista a comprovação de que o ente se beneficiou pela aplicação dos recursos federais transferidos, os quais foram destinados ao pagamento de despesas de sua responsabilidade (salários atrasados) , em área totalmente distinta da prevista no ajuste.
13. Também não favorecem a municipalidade os argumentos de que foram surpreendidos pela decisão da Justiça do Trabalho, que ordenou o bloqueio e o sequestro de todas as contas do município; de que foi subtraído desse numerário por ato de órgão da própria União; e de que, se não fosse o bloqueio, os recursos poderiam ter sido aplicados no seu objeto.
14. Primeiro porque, ainda que a decisão judicial tenha sido inesperada, o montante federal permaneceu na conta vinculada do convênio por dois anos, sem que a execução do objeto sequer fosse iniciada. Ademais, a vigência do ajuste, após a prorrogação, estava prestes a expirar novamente, eis que o bloqueio dos recursos ocorreu faltando um mês para o prazo fixado, inexistindo tempo hábil para aplicação dos recursos no objeto, como alegado pelo município.
1.34. No que tange a discussão dialética se a irregularidade decorreu de desvio de finalidade ou desvio de objeto, cabe esclarecer que o Acórdão 1584/2015-TCU-Segunda Câmara, Relator Ministro Vital do Rêgo, perscrutou tal distinção para firmar o entendimento que:
21.10. (...) O desvio de finalidade é considerado quando se executa ações diferentes das previstas no plano de trabalho e em diferentes áreas de governo. Um exemplo comum é o repasse de recursos para a compra de um ônibus escolar, mas o município adquire uma ambulância. Já na caracterização do desvio de objeto, as ações também são diferentes do plano de trabalho, mas na mesma área de governo.
1.35. O desvio de finalidade consiste em destinação de recursos oriundos de convênios para objeto diverso do que fora ajustado, em razão da aplicação em áreas governamentais diversas, diferente do desvio de objeto que é aquela alteração que não descaracteriza a natureza do objeto.
1.36. Todavia, não basta alegar genericamente que os recursos foram aplicados em prol do interesse público, devem sim, comprovar de forma escorreita que sua aplicação foi em finalidade que não descaracteriza a natureza dos objetos previamente acordados, o que não ficou comprovado no caso concreto, conforme documentação e alegações dos próprios recorrentes.
1.37. Os recorrentes não conseguem, por meio dos argumentos apresentados, descaracterizar a irregularidade referente à existência de transferências indevidas das contas específicas com desvio de finalidade. Pelo contrário, terminam por confirmar suas ocorrências, conquanto tentem afastar a exigência da lei, ponderando que utilizaram os valores em fins exclusivamente públicos, em virtude de eventuais dificuldades administrativas.
1.38. Destarte, tal qual o precedente suscitado, o dano aos cofres federais se configurou com a aplicação dos recursos da União em objeto distinto do autorizado e a obrigação da restituição dos valores pelo Município de Parintins/AM se fundamenta na Decisão Normativa TCU 57/2004, haja vista a comprovação de que o ente se beneficiou pela aplicação dos recursos federais transferidos.
1.39. Nesse sentido, a jurisprudência desta Corte de Contas que caracteriza desvio de finalidade quando é determinado o bloqueio judicial de valores relativos à verba federal repassada ao ente federado para a quitação de pendências trabalhistas, sendo a municipalidade responsável pela devolução do respectivo valor.
1.40. No que tange ao cálculo do débito imputado ao Município, cabe rememorar a memória de cálculo didaticamente exposta no Voto condutor do Acórdão recorrido (peça 60, p. 2) :
26. Quanto ao valor do débito, o MP/TCU destacou em seu Parecer que a proporção de participação na avença é de 90,9% da União (R$ 300.000,00) e de 9,1% da municipalidade (R$ 30.000,00) . 
27. Haja vista que a execução aprovada foi de R$ 162.041,10, a União foi responsável por R$ 147.310,09 (90,9%) e o ente federado por R$ 14.731,01 (9,01%) . Diminuindo do valor efetivamente repassado - R$ 219.000,00 -, a quantia de R$ 147.310,09, chega-se ao montante de R$ 71.689,91, que corresponde ao quantum a ser ressarcido ao erário federal.
28. Deste último valor, deve-se abater R$ 3.148,15, que é o débito de responsabilidade do Sr. Frank Luiz da Cunha Garcia, chegando-se, desse modo, ao total de R$ 68.541,76, que cumpriria à municipalidade repor à União Federal.
29. Nada obstante tais cálculos, tendo em vista que a citação endereçada à municipalidade foi no montante de R$ 66.958,93 (peça 47) e haja vista a baixa materialidade da diferença entre tal valor e aquele apontado pelo Parquet especializado - de R$ 1.582,83 - deixo de propor a renovação da citação, em função da desfavorável relação custo benefício. 
30. À guisa de conclusão, cabe julgar irregulares as contas do Município de Parintins/AM, imputando-lhe débito no valor de R$ 66.958,93.
1.41. Note-se que os recorrentes desconsideram a proporção de participação na avença, ao inferir o valor que supostamente seria devido pelo Município, fazendo uma subtração direta entre o valor repassado e o total da execução aprovado, o que se mostra incorreto em virtude do compromisso assumido pela municipalidade de aportar uma contrapartida de aproximadamente 9% ao firmar o ajuste inquinado.
1.42. Cabe acrescentar que o valor imputado ainda foi inferior ao quantum calculado por ter havido citação no valor histórico de R$ 66.958,93, cuja diferença foi considerada de baixa materialidade.
1.43. Em relação, ao prefeito condenado, insta ressalvar que incumbe àquele que recebe recursos federais o dever de demonstrar a correta aplicação dos valores que lhe foram confiados, nos termos dos artigos 70, parágrafo único, da Constituição Federal, 93 do Decreto-Lei 200/1967 e 66 do Decreto 93.872/1986. A omissão nesse dever configura conduta ao arrepio da Constituição e da legislação pátria e leva à presunção de que os recursos deixaram de ser aplicados em seu objetivo original. 
1.44. De fato, caberia ao então prefeito cumprir o compromisso acordado, bem como suas obrigações constitucionais e legais, sob pena de ter as contas julgadas irregulares, com a consequente imputação do débito não regularmente aprovado. Por sua vez, a multa decorreu do próprio julgamento pela irregularidade e pela condenação desta em débito, conforme previsão legal.
1.45. O fato de o administrador alegar ter agido com suporte na boa-fé não o torna imune à censura do Tribunal.
1.46. Insta ressalvar que ao gestor do dinheiro público não é facultado despender os valores da forma que lhe é conveniente, mas sim, da forma preconizada em lei, não lhe sendo ofertada a possibilidade de alterar a qualquer tempo o que havia firmado com o Órgão Concedente, sem a devida anuência formal deste e sem a regular formalização do correspondente ato administrativo.
1.47. Pondera-se, outrossim, que as exigências legais não se dobram ante as necessidades momentâneas e as mudanças temporais, pois há que se respeitar as previsões legais, além do dever de atuar segundo o princípio da legalidade. Obrigação que cresce de importância quando se trata da utilização descentralizada dos recursos públicos.
1.48. No que tange à alegação de enriquecimento ilícito da União, não tendo sido comprovado o emprego dos valores nas finalidades acordadas, é obrigatória a devolução da quantia recebida à respectiva origem.
1.49. Desse modo, não há como acolher os argumentos apresentados.
Da fundamentação da decisão recorrida.
1.50. O Município de Parintins/AM e Frank Luiz Cunha Garcia requerem "que todos os pontos - item a item e tópico por tópico - apresentados no presente instrumento recursal sejam objeto de análise fundamentada, quando da confecção dos relatórios, pareceres ou voto, devendo a eventual rejeição de cada item ser necessariamente motivada, com a exteriorização das razões de decidir e a demonstração concreta do raciocínio fático e jurídico que foi desenvolvido para se chegar às conclusões contidas na decisão, sob pena de ofensa ao devido processo legal e inquestionável nulidade do feito, em razão da afronta aos princípios constitucionais do contraditório e da ampla defesa". Citam os arts. 21 e 22 da LINDB (peça 86, p. 21-25 e peça 87, p. 21-25) . 
Análise:
1.51. Insta ressalvar, inicialmente, que não se pode confundir ausência de fundamentação com fundamentação concisa ou suficiente para a análise constitucional da lide, obedecendo ao comando do art. 93, inciso IX, da Constituição Federal de 1988 (HC 105.349AgR, Rel. Min. Ayres Britto, 23/11/2010, 2ª Turma, DJE de 17/2/2011) .
1.52. A jurisprudência desta Corte de Contas (v. g. Acórdãos 8.571/2017 e 3.477/2018, da 2ª Câmara, e 199/2007, 1.457 e 2.861/2018, do Plenário, relatores Ministros Aroldo Cedraz, Aroldo Cedraz, Valmir Campelo, Benjamin Zymler e Augusto Sherman) , amparada na melhor doutrina e em julgados dos tribunais superiores do Poder Judiciário, aponta no sentido de que ao julgador cumpre apreciar a matéria em discussão nos autos de acordo com os aspectos e teses pertinentes à solução da controvérsia, não estando obrigado a rechaçar, um a um, os argumentos expendidos pela parte, quando os fundamentos utilizados já lhe tenham sido suficientes para formar sua razão de decidir. 
1.53. A entrada em vigor do Novo Código de Processo Civil, Lei 13.105/2015, com a inclusão, dentre os elementos essenciais da sentença, da necessidade de "enfrentar todos os argumentos deduzidos no processo capazes de, em tese, infirmar a conclusão adotada pelo julgador" (art. 489, §1º, inciso IV) , reforçou este entendimento e não alterou a linha mestre do entendimento jurisprudencial de que a fundamentação de todas as decisões deve atender ao princípio da persuasão racional ou do livre convencimento motivado, o qual não impõe ao julgador o rebate pormenorizado das questões postas, com exceção daquelas que influírem e foram nodais para o desate e o julgamento dos pedidos formulados.
1.54. Ainda, quanto ao tema, oportuno rememorar que o e. STF ao analisar a matéria fixou a seguinte tese em repercussão geral, no âmbito do Agravo de Instrumento 791292 [tema 339]: "O art. 93, IX, da Constituição Federal exige que o acórdão ou decisão sejam fundamentados, ainda que sucintamente, sem determinar, contudo, o exame pormenorizado de cada uma das alegações ou provas".
1.55. Veja-se, à propósito, o teor do entendimento esposado pelo STJ, ao julgar embargos declaratórios no âmbito do Mandado de Segurança 21.315-DF, em 8/6/2016 [Informativo 585]: 
DIREITO PROCESSUAL CIVIL. HIPÓTESE DE NÃO CABIMENTO DE EMBARGOS DE DECLARAÇÃO.
Mesmo após a vigência do CPC/2015, não cabem embargos de declaração contra decisão que não se pronuncie tão somente sobre argumento incapaz de infirmar a conclusão adotada. Os embargos de declaração, conforme dispõe o art. 1.022 do CPC/2015, destinam-se a suprir omissão, afastar obscuridade ou eliminar contradição existente no julgado. O julgador não está obrigado a responder a todas as questões suscitadas pelas partes, quando já tenha encontrado motivo suficiente para proferir a decisão. A prescrição trazida pelo inciso IV do § 1º do art. 489 do CPC/2015 ["§ 1º Não se considera fundamentada qualquer decisão judicial, seja ela interlocutória, sentença ou acórdão, que: (...) IV - não enfrentar todos os argumentos deduzidos no processo capazes de, em tese, infirmar a conclusão adotada pelo julgador"] veio confirmar a jurisprudência já sedimentada pelo STJ, sendo dever do julgador apenas enfrentar as questões capazes de infirmar a conclusão adotada na decisão. EDcl no MS 21.315-DF, Rel. Min. Diva Malerbi (Desembargadora convocada do TRF da 3ª Região) , julgado em 8/6/2016, DJe 15/6/2016. (ênfases acrescidas) 
1.56. Destarte, observa-se que os fundamentos para a tomada da decisão em questão foram devidamente evidenciados e apreciados tanto no Relatório, quanto no Voto que acompanham e fundamentam o referido Acórdão recorrido (peças 60-61) , não havendo falta ou fundamentação insuficiente em nenhum aspecto. 
1.57. Sobressai, ainda, que o tema foi novamente enfrentado no âmbito do desembaraço dos embargos de declaração opostos pelos recorrentes, momento em que o Relator a quo afastou qualquer omissão nesse sentido (peça 76, p. 3) :
23. Como se vê, a condenação do embargante no débito está devidamente fundamentada, não havendo, como quer o recorrente, rediscutir o mérito da deliberação na estreita via dos Embargos Declaratórios.
CONCLUSÃO
Das análises anteriores, conclui-se que:
a)  na situação em exame não ocorreu a prescrição, por nenhum dos dois regimes, seja pelo Código Civil (adotado pelo Acórdão 1441/2016-TCU-Plenário, rel. Ministro Walton Alencar Rodrigues) ou pela Lei 9.873/1999;
b) o comparecimento espontâneo do procurador aos autos, após os embargos de declaração, apresentando o presente recurso de reconsideração, sana qualquer suposto defeito na notificação do recorrente do julgamento dos supracitados embargos;
c) não houve a aplicação escorreita dos recursos, uma vez que, no caso concreto, houve desvio de finalidade na aplicação dos recursos;
d) a decisão recorrida foi devidamente fundamentada, não havendo falta ou fundamentação insuficiente em nenhum aspecto. 
	Ante o exposto, não foi trazido aos autos nenhum argumento que detenha o condão de modificar o julgado de origem, Acórdão 2.848/2019, mantido pelo Acórdão 10431/2019-TCU-Primeira Câmara do TCU, motivo por que este não está a merecer reforma, devendo ser, por consequência, prestigiado e mantido.  
PROPOSTA DE ENCAMINHAMENTO
Ante o exposto, submetem-se os autos à consideração superior, propondo-se, com fundamento nos arts. 32, inciso I e 33 da Lei 8.443/1992 e art. 285 do RI/TCU: 
a) conhecer dos recursos de reconsideração interpostos por Frank Luiz da Cunha Garcia (XXX.150.072-XX) e pelo Município de Parintins/AM (04.329.736/0001-69) e, no mérito, negar-lhes provimento;
b) dar ciência do Acórdão que for prolatado às entidades/órgãos interessados, da Procuradoria da República no Estado do Amazonas e aos recorrentes, ressaltando-se que o Relatório e o Voto que o fundamentarem podem ser consultados no endereço www.tcu.gov/acordaos, no dia seguinte ao de sua oficialização.
É o relatório.

Fábio Nunes Bandeira de Melo (OAB/AM 4331); e Bruno Vieira da Rocha Barbirato (OAB/AM 6.975).

Procurador Marinus Eduardo De Vries Marsico.

TCE. OMISSÃO NA PRESTAÇÃO DE CONTAS. SEQUESTRO JUDICIAL DE VERBAS DO AJUSTE PARA SATISFAÇÃO DE DEMANDAS TRABALHISTAS. CONTAS IRREGULARES. DÉBITO. MULTA. RECURSOS DE RECONSIDERAÇÃO. OBRIGAÇÃO DE RESTITUIÇÃO DOS VALORES SEQUESTRADOS PELO MUNICÍPIO. NEGATIVA DE PROVIMENTO AO RECURSO DO ENTE. INEXISTÊNCIA DE NEXO DE RESPONSABILIDADE. PROVIMENTO AO RECURSO DO EX-PREFEITO.

TOMADA DE CONTAS ESPECIAL (TCE)

Secretaria de Recursos (Serur).

Atuo nos presentes autos com fundamento no art. 27-A da Resolução-TCU 175/2005, tendo em vista haver sido designado, por meio da Portaria-TCU 5-GAPES, de 27/1/2021, substituto do eminente Ministro Vital do Rêgo.
Trata-se, nesta fase processual, de recursos de reconsideração interpostos por Frank Luiz da Cunha Garcia, ex-prefeito de Parintins/AM, e pelo próprio município, em face do Acórdão 2848/2019-TCU-Primeira Câmara, que julgou irregulares as contas dos recorrentes, condenou-os em débito e aplicou ao primeiro a multa prevista no art. 57 da Lei 8.443/1992.
Originalmente, os autos cuidam de tomada de contas especial instaurada pelo Ministério do Meio Ambiente (MMA) em razão da omissão no dever de prestar contas dos recursos repassados àquela municipalidade por meio do Convênio 046/2006 (Siafi 560.626) , que objetivava melhorar o sistema de planejamento e gestão ambiental e territorial do ente federado. O ajuste foi assinado pelo valor de R$ 330.000,00, dos quais R$ 300.000,00 seriam repassados pelo concedente e o restante, R$ 30.000,00, integralizado como contrapartida. O acordo vigeu no período de 29/6/2006 a 31/12/2009.
Do total previsto, apenas R$ 219.000,00 foram transferidos pelo MMA, em 29/6/2006. De acordo com as informações disponíveis nos autos, o concedente aguardava a aprovação da prestação de contas dessa primeira parcela de recursos, para então liberar a segunda delas, inicialmente prevista para novembro/2006.
Na sequência dos fatos, em 24/7/2007, por meio do Ofício 008/2007, o município encaminhou prestação de contas parcial, na forma da Declaração Periódica de Gastos do Convênio 046/2006, redigida e assinada pelo Sr. Messias Wilson de Medeiros Cursino, então prefeito em exercício (peça 4, p. 313-404, e peça 5, p. 1-147) . Contudo, somente em 26/2/2009, o Ministério se manifestou pela aprovação dos gastos, no valor de R$ 162.041,10 (peça 7, p. 111) . Mesmo assim, o restante do montante pactuado não foi repassado.
Vale ressaltar que, como o objeto central do convênio consistia na formação de um sistema municipal de gestão do planejamento ambiental, assim como formação e treinamento de pessoal mediante a realização de cursos e oficinas, as etapas/ações realizadas até a aprovação parcial das contas foram consideradas executadas e dotadas de funcionalidade própria (peça 4, p. 85-93) .
Ainda na fase interna, a despeito da aprovação de uma parcela dos recursos transferidos, o Ministério do Meio Ambiente concluiu pela condenação do ex-prefeito pelo valor total repassado, em razão da não apresentação da prestação de contas final (peça 10, p. 23-31) . A proposta foi acompanhada pelo Controle Interno e foi dada ciência da decisão ao Ministro da pasta (peça 10, p. 51-61) .
No âmbito do TCU, a Secretaria de Controle Externo no Estado do Amazonas (Secex-AM) , após realizar diligência junto ao Banco do Brasil, verificou que parte dos recursos destinados ao citado convênio havia sido bloqueada judicialmente, em 26/9/2008, para o pagamento de dívidas trabalhistas, e que, depois disso, o convenente não devolveu os valores à conta específica do acordo. Diante da constatação, a unidade técnica, por delegação de competência, realizou a citação do município para que devolvesse aos cofres da União o valor de R$ 66.958,93.
Além disso, a então Secex-AM identificou que restaria sem comprovação de execução regular de despesas o total de R$ 3.148,15, valor esse que foi imputado ao Sr. Frank Luiz da Cunha Garcia. O montante é decorrente da diferença entre o total movimentado na conta específica do convênio (R$ 165.189,25) e o total aprovado pelo MMA (R$ 162.041,10) , já desconsiderando o valor bloqueado pela justiça.
Assim, não tendo sido afastadas as irregularidades, nem devolvidos os valores apontados, o município e o ex-prefeito tiveram suas contas julgadas irregulares e foram condenados cada um pelos respectivos prejuízos, por meio do Acórdão 2848/2019-TCU-Primeira Câmara, objeto destes recursos. O ex-prefeito recebeu ainda multa no valor de R$ 5.000,00, com fundamento no art. 57 da Lei 8.443/1992.
Nesta fase processual, os recorrentes argumentam, em síntese, que:
a) houve nulidade na citação do município, uma vez que era "representado por seus procuradores por ocasião da oposição de Embargos de Declaração", mas "não houve o envio de Ofício cientificando o teor do Acórdão 10431/2019-TCU-Primeira Câmara ao endereço dos patronos";
b) a jurisprudência do TCU configura caso fortuito e de força maior o bloqueio judicial dos recursos destinados a Convênio, devendo, nesses casos, as contas serem consideradas iliquidáveis, em consonância com o art. 211, caput, do Regimento Interno do TCU;
c) os valores do débito estariam incorretos;
d) não há "indícios de má-fé ou locupletamento indevido do recurso aplicado" ou de "irregularidades que tenham o condão de macular as contas do gestor como um todo", de modo que as decisões adotadas seriam desproporcionais e irrazoáveis;
e) o art. 28 da LINDB "exerce atualmente uma função fundamental ao regulamentar a responsabilização pessoal do gestor em caso de dolo ou erro grosseiro, servindo de norteador para fixar os limites do exercício do controle externo, por parte dos Tribunais de Contas"; e
f) todos os pontos do instrumento recursal deveriam ser objeto de análise fundamentada, quando da confecção dos relatórios, pareceres ou voto, devendo a eventual rejeição de cada item ser necessariamente motivada".
A Secretaria de Recursos (Serur) , após analisar as alegações dos responsáveis, considerou-as insuficientes para alterar o mérito do julgado. Propõe conhecer os recursos de reconsideração, para, no mérito, negar-lhes provimento. O Ministério Público junto ao TCU (MPTCU) acompanha tal encaminhamento.
II
De pronto, reitero o exame preliminar de admissibilidade, quando conheci dos recursos de reconsideração interpostos por Frank Luiz da Cunha Garcia e pelo município de Parintins/AM, nos termos dos arts. 32, inciso I, e 33 da Lei 8.443/1992, c/c o art. 285 do Regimento Interno do TCU, suspendendo-se os efeitos dos itens 9.1, 9.2, 9.3 e 9.5 do Acórdão 2848/2019-TCU-Primeira Câmara (peça 95) . Quanto ao mérito, acompanho parcialmente as propostas da Secretaria de Recursos e do MPTCU, pelas razões que passo a expor. 
No tocante às considerações recursais relativas à condenação do município de Parintins/AM, coaduno com as conclusões da Serur no sentido de que as alegações não foram suficientes para afastar a irregularidade apontada nos autos. Adoto, assim, suas análises como minhas razões de decidir.
Esclareço que não houve falha na comunicação ao ente municipal do deslinde dos embargos de declaração. Primeiro porque os ofícios foram enviados atendendo a todos os requisitos normativos desta Corte de Contas (peças 81-82) . Segundo porque o comparecimento espontâneo aos autos de procurador regulamente constituído já seria suficiente para caracterizar como válida a notificação do responsável. Assim, o exercício pelo procurador de prerrogativas processuais, a exemplo do presente recurso de reconsideração, demonstra que o município tomou conhecimento do julgamento dos embargos de declaração.
Também não merece prosperar a tese de que as contas deveriam ser consideradas iliquidáveis. Tal dispositivo se aplica aos casos em que, após a execução do objeto, não seja possível demonstrar a regular aplicação dos recursos por motivo alheio à vontade dos gestores. Na presente situação, porém, parte do objeto declaradamente não foi executada ante a ausência de recursos para tanto. Segue nesse sentido, por exemplo, o Acórdão 8211/2018-TCU-Primeira Câmara.
Sobre o valor do débito imputado, observo que os cálculos apresentados nos recursos desconsideram a proporção de participação do ente federal e do ente municipal na avença. Para que não restem dúvidas, transcrevo trecho do voto condutor do Acórdão 2848/2019-TCU-Primeira Câmara que detalhou os cálculos.
26. Quanto ao valor do débito, o MP/TCU destacou em seu Parecer que a proporção de participação na avença é de 90,9% da União (R$ 300.000,00) e de 9,1% da municipalidade (R$ 30.000,00) . 
27. Haja vista que a execução aprovada foi de R$ 162.041,10, a União foi responsável por R$ 147.310,09 (90,9%) e o ente federado por R$ 14.731,01 (9,01%) . Diminuindo do valor efetivamente repassado - R$ 219.000,00 -, a quantia de R$ 147.310,09, chega-se ao montante de R$ 71.689,91, que corresponde ao quantum a ser ressarcido ao erário federal.
28. Deste último valor, deve-se abater R$ 3.148,15, que é o débito de responsabilidade do Sr. Frank Luiz da Cunha Garcia, chegando-se, desse modo, ao total de R$ 68.541,76, que cumpriria à municipalidade repor à União Federal.
29. Nada obstante tais cálculos, tendo em vista que a citação endereçada à municipalidade foi no montante de R$ 66.958,93 (peça 47) e haja vista a baixa materialidade da diferença entre tal valor e aquele apontado pelo Parquet especializado - de R$ 1.582,83 - deixo de propor a renovação da citação, em função da desfavorável relação custo benefício. 
30. À guisa de conclusão, cabe julgar irregulares as contas do Município de Parintins/AM, imputando-lhe débito no valor de R$ 66.958,93.
Conclui-se, então, que o ente municipal foi citado e condenado por um valor ligeiramente menor ao que seria de fato devido, de forma que não merece acolhida tal alegação do recorrente.
Por tais motivos concordo com os pareceres da Serur e MPTCU quanto ao recurso do município de Parintins/AM e posiciono-me por negar-lhe provimento.
III
Passo a tratar agora das razões recursais do Sr. Frank Luiz da Cunha Garcia. Como dito, o ex-prefeito alega que a decisão adotada por esta Corte de Contas seria desproporcional aos fatos. Tendo a concordar com o gestor, uma vez que suas contas foram julgadas irregulares, podendo deixá-lo inelegível, em razão de um débito de R$ 3.148,15. Rememoro que tal valor é bastante inferior ao estabelecido no art. 6º da Instrução Normativa TCU 71/2012, que trata dos casos de dispensa de instauração de TCE.
Na ocasião do julgamento, o relator a quo anotou que a condenação se justificava pelo motivo de o gestor ter sido omisso quanto à apresentação da prestação de contas. Todavia, uma análise pormenorizada dos autos permite concluir que a prestação de contas da primeira parcela de recursos recebidos foi sim apresentada e aprovada, e que a prestação final não o foi, pois uma longa discussão sobre a continuidade ou não do convênio, após o sequestro de parte dos recursos, se estendeu no Ministério do Meio Ambiente. As inúmeras comunicações trocadas entre a pasta e o município demonstram tais fatos (peças 4-7) .
Além disso, revendo o processo, é possível verificar que o então prefeito foi citado uma única vez, pelo valor de R$ 366.737,40, por "não apresentar a prestação de contas do Convênio 046/2006" (peça 18) . Ou seja, depois de todos os fatos apurados, da constatação de que parte dos recursos havia sido aprovada pelo MMA e de que outra parte havia sido sequestrada por determinação judicial, a comunicação inicial não foi refeita.
É certo que, em alguns casos, esta Corte de Contas entende ser dispensável o refazimento da comunicação, em especial quando se constata que o valor do débito remanescente é menor do que àquele pelo qual foi feita a citação. Ou quando a diferença a maior é pequena e não compensa o refazimento da citação, como ocorreu no presente processo, no caso da citação do município. No caso presente, todavia, entendo que houve prejuízo à defesa, pois essa deixou de se posicionar especificamente sobre os R$ 3.148,15, cuja regular execução não teria sido demonstrada.
Ademais, não foram chamados aos autos aqueles que, aparentemente, conduziram o convênio, a exemplo do Sr. Messias Wilson de Medeiros Cursino, então prefeito em exercício, quem assinou a prestação de contas parcial.
Nesse cenário, considerando o tempo já transcorrido desde os fatos, entre 2006-2009, um potencial prejuízo à ampla defesa dos responsáveis e baixa materialidade dos recursos envolvidos, deixo de propor a realização de uma nova citação. Posiciono-me por acolher as alegações recursais do Sr. Frank Luiz da Cunha Garcia e reformar a decisão anterior, de modo a julgar suas contas regulares com ressalva e afastar o débito imputado, assim como a multa aplicada. 
Por fim, no tocante às considerações feitas pelo auditor relativas a uma possível prescrição do débito, informo que a decisão do Supremo Tribunal Federal (STF) no Tema 899, cuja repercussão geral foi reconhecida no âmbito do RE 636.886, ainda não transitou em julgado naquela Corte, estando pendente de apreciação de embargos de declaração opostos pela Advocacia-Geral da União (AGU) , justamente para melhor compreensão de seu exato alcance.
Diante das incertezas geradas acerca do instituto da prescrição da pretensão ressarcitória, cujo deslinde na Suprema Corte poderá assumir novos contornos, este Tribunal tem optado por continuar a seguir a jurisprudência dominante nesta Corte de Contas, sedimentada na Súmula TCU 282, segundo a qual é imprescritível a pretensão de ressarcimento por parte da União.
Registro que recentes decisões deste Tribunal, adotadas após o que restou deliberado pelo STF no Tema 899, também abraçaram a tese da imprescritibilidade da pretensão ressarcitória no âmbito do controle externo, a exemplo dos Acórdão 5236/2020-TCU-Primeira Câmara, 6.171/2020-TCU-2ª Câmara, 6.084/2020-TCU-1ª Câmara, 5.681/2020-TCU-2ª Câmara, 6.846/2020-TCU-2ª Câmara, 6.676/2020-TCU-2ª Câmara, 6.707/2020-TCU-2ª Câmara, 6.473/2020-TCU-1ª Câmara, 6.466/2020-TCU-1ª Câmara, 6.465/2020-TCU-1ª Câmara, entre outros.
	Diante do exposto, VOTO para que seja adotada a minuta de deliberação que ora trago ao exame deste Colegiado.
TCU, Sala das Sessões Ministro Luciano Brandão Alves de Souza, em 2 de fevereiro de 2021.
Weder de Oliveira 
Relator